臺灣高等法院民事判決
110年度重上字第753號
上  訴  人  詹賀章    
訴訟代理人  李永然律師
            谷逸晨律師
            鄭智仁律師
被 上訴 人  詹賀徵  
            詹淑華  
            詹淑娥  
共      同
訴訟代理人  湯應欽律師
上列當事人間返還不動產所有權狀等事件，上訴人對於中華民國
110年9月17日臺灣臺北地方法院110年度重訴字第416號第一審判
決，提起上訴，經本院於111年11月22日言詞辯論終結，判決如
下：
    主      文
上訴駁回。
第二審訴訟費用由上訴人負擔。
    事實及理由
一、上訴人主張：伊所有如附表所示房地（下合稱系爭房地）是
    訴外人即兩造外祖父謝連贈與，並以買賣為原因移轉所有權
    登記。詎兩造之母詹金桂於民國106年2月22日就系爭房地對
    伊提起返還借名登記訴訟事件，伊為孝順，遂與詹金桂於10
    6年5月3日在臺灣臺北地方法院（下稱臺北地院）106年度北
    司調字第217號成立調解（下稱系爭調解），並辦理如附表
    「限制登記事項」所載之預告登記（下稱系爭預告登記），
    復將系爭房地之所有權狀正本共3紙（下稱系爭所有權狀）
    交予詹金桂保管，此後系爭房屋租金亦由詹金桂收取至其死
    亡。嗣詹金桂於109年8月28日死亡，系爭預告登記之原因已
    消滅，伊請求被上訴人協同辦理塗銷登記遭拒，且系爭所有
    權狀為被上訴人保管中，亦妨礙伊所有權。爰依民法第767
    條第1項前段、中段規定及繼承關係，請求被上訴人應將系
    爭所有權狀返還予上訴人並應協同塗銷系爭預告登記。原審
    駁回上訴人之訴，上訴人不服提起上訴，並上訴聲明：㈠原
    判決廢棄。㈡被上訴人應將系爭所有權狀返還予上訴人。㈢被
    上訴人應協同將系爭預告登記予以塗銷。
二、被上訴人則以：兩造為兄弟姐妹，同為詹金桂之繼承人。詹
    金桂之養父謝連於62年間欲將系爭房地贈與詹金桂，但為避
    免訴外人即詹金桂養兄滋事，引起家庭紛爭，詹金桂乃委請
    當時年僅23歲之上訴人擔任出名人，將系爭房地借名登記在
    上訴人名下，並於63年1月15日完成登記。惟系爭房地之所
    有權登記資料、印鑑證明均由詹金桂管理，系爭房地之出租
    、租金收取、修繕、地價稅及房屋稅之繳納亦由詹金桂全權
    處理。詎詹金桂死亡前，上訴人自行取走系爭所有權狀及相
    關印鑑，並多次表示欲獨占租金、出售系爭房地，詹金桂遂
    於106年1月5日、20日發函終止與上訴人間之借名登記契約
    ，並請求返還系爭房地，上訴人置之不理，詹金桂乃於106
    年2月22日對上訴人提起訴訟，因上訴人承認系爭房地為借
    名登記之事實，並同意交還系爭所有權狀及辦理預告登記，
    亦不得侵占租金，詹金桂始與上訴人成立系爭調解，詹金桂
    並未拋棄返還系爭房地之請求權或同意轉讓系爭房地予上訴
    人，上訴人亦協同詹金桂向地政機關辦理系爭預告登記，以
    保全詹金桂就系爭房地之所有權，故上訴人之請求為無理由
    等語，資為抗辯。並答辯聲明：上訴駁回。
三、上訴人主張系爭房地實為外祖父謝連所贈與，以買賣為原因
    辦理所有權移轉登記，其事後為表孝順，始與詹金桂成立系
    爭調解，詹金桂死亡後，系爭預告登記原因消滅，被上訴人
    竟拒絕協同塗銷登記及返還系爭所有權狀，妨礙其所有權能
    ，依民法第767條第1項前段、中段規定及繼承關係，請求如
    上訴所示聲明等語，為被上訴人否認，並以前揭情詞置辯。
　㈠按主張借名登記者，應就借名登記之利己事實，負舉證責任
    。在借名登記關係爭執之當事人間，借名人如無書面契約等
    直接證據以供證明，非不得由何人出資、何人管理使用收益
    等已證明之客觀情形推論之（最高法院111年度台上字第133
    3號判決參照）。據此，被上訴人應先就系爭房地乃兩造被
    繼承人詹金桂借名登記在上訴人名下乙情負舉證責任。
　㈡查門牌號碼臺北市○○區○○路○段000巷00號房屋（即臺北市○○
    區○○段0○段0000建號）係63年6月3日拆除後就地整建完成，
    87年6月26日分割新增同小段0000建號（即門牌號碼同巷00○
    0號）、0000建號即系爭房屋，有建物謄本可按（原審調字
    卷第27頁、原審卷第97頁），而上開房屋拆除整建費用乃詹
    金桂、謝再建出資，有被上訴人所提房屋修建合同、63年間
    工程款收據、臺北市拆除合法建築物剩餘部分就地整建完工
    證明書可資證明（原審卷第103至113頁），可徵詹金桂實為
    系爭房屋整建之出資人。
　㈢雖上訴人係於87年6月26日因共有物分割始取得系爭房屋之單
    獨所有權（見本院卷一第263、264頁），惟系爭房屋之承租
    人史鄭鍊出具105年12月24日、110年2月3日聲明書，稱從10
    多年起開始向詹金桂承租系爭房屋迄至詹金桂死亡止，租約
    簽署、租金收取、房屋修繕等均由詹金桂一人處理等語（見
    原審卷第75、275頁），並有租賃契約可佐（原審卷第45至7
    3頁）。00號房屋分割前共有人謝再建之子謝蔡育出具105年
    12月26日聲明書，亦稱系爭房屋之房屋修繕等事宜，均由詹
    金桂處理等語（見原審卷第77頁），且有親屬關係表可稽（
    原審卷第39頁），上訴人亦不爭執詹金桂生前出租系爭房屋
    並取得租金收益（本院卷一第264頁），可證系爭房屋雖登
    記在上訴人名下，但詹金桂對系爭房屋有支配、管理及收益
    權限。
　㈣上開門牌號碼00號、00○0號及系爭房屋之坐落基地即臺北市○
    ○區○○段0○段0000地號、0000○0地號土地，上訴人於63年1月
    15日以買賣為原因登記取得所有權權利範圍6分之3，但於94
    年2月1日依兩造父親指示將其中所有權權利範圍6分之1，併
    同00○0號房屋所有權權利範圍2分之1移轉登記予被上訴人詹
    賀徵之子詹致中，有謄本可參（原審卷第93至97、287頁，
    本院卷一第263頁），益證上訴人僅為系爭房地登記名義人
    ，並無實質支配權限。雖上訴人改稱其是為兄弟情誼與家族
    和諧方為移轉登記予詹致中云云（本院卷二第99頁），除未
    提出證據舉證外，亦與前述系爭房地實由詹金桂支配、管理
    及收益情狀不符。
　㈤詹金桂死亡前於106年1月5日、同年月20日已先後委託律師向
    上訴人為終止系爭房地借名登記之意思表示，並於106年2月
    22日訴請上訴人應將系爭房地所有權移轉登記予詹金桂，有
    律師函在卷可參（見原審卷第85至91、99頁），業經調閱系
    爭調解案卷查核屬實。上訴人旋於106年3月10日將系爭房地
    設定擔保債權總金額新臺幣（下同）1,800萬元之最高限額
    抵押權予第三人，有登記謄本、土地登記申請書及抵押權設
    定契約書可稽（原審調字卷第27至32頁，原審卷第197至209
    頁），惟上訴人甫於105年間退休（本院卷一第439頁），客
    觀上並無任何財務需求，其面對母親提起上開訴訟，卻設定
    前述高額抵押權，明顯有妨礙詹金桂取回系爭房地所有權之
    舉。嗣詹金桂與上訴人於106年5月3日成立系爭調解，上訴
    人除當場交付系爭所有權狀，並同意詹金桂以其名義出租及
    收租，且願協同辦理預告登記，並載明：「非經聲請人（詹
    金桂）書面同意，不得為處分行為（包含但不限買賣、抵押
    ）」等語，有系爭調解筆錄可稽，顯為防止上訴人續對系爭
    房地再為不利詹金桂之處分行為。
　㈥上訴人固主張其係出於孝心與詹金桂成立調解，同意續由詹
    金桂收租云云（本院卷二第103頁），然如前所述，成立系
    爭調解之前，系爭房屋本由詹金桂管理出租及收取租金，顯
    與上訴人孝心無涉。上訴人另主張系爭預告登記非系爭調解
    成立內容，未經其同意云云，惟上訴人於106年5月10日協同
    詹金桂前往地政事務所辦竣系爭預告登記，有臺北市建成地
    政事務所函及檢送之土地登記申請書、預告登記同意書在卷
    可稽（本院卷一第275至284、399頁），且土地法第79條之1
    第1項規定預告登記之原因僅有3種，並應由請求權人檢附登
    記名義人之同意書為之，登記實務上，須提出是為保全前開
    規定何款請求權文件始予受理登記，亦有臺北市建成地政事
    務所函覆可稽（本院卷一第417、418頁）。觀諸上開預告登
    記同意書記載：「本人下列所有不動產同意在未辦妥所有權
    移轉登記予請求權人詹金桂君以前，不移轉設定予第三人，
    並同意詹金桂君依土地法第79條之1規定向地政機關申請預
    告登記……」，另以手寫註記：「非經聲請人同意不得以系爭
    房地為處分行為（包含但不限於買賣、抵押）」等語，核與
    土地法第79條之1第1項第1款關於土地權利移轉或使其消滅
    之請求權之預告登記原因相同，且證人即承辦地政士張福珍
    在臺北地院110年度重訴字第273號不動產所有權移轉登記事
    件（下稱另案不動產移轉事件）證述：在地政事務所辦理預
    告登記時，上訴人、詹金桂等人均有到場，這份預告登記同
    意書是地政事務所之制式例稿，伊是看到系爭調解筆錄，手
    寫加註部分，伊有將預告登記限制告知當事人並將申請書、
    同意書給當事人看，當場無人表示意見，上訴人看完後，自
    己簽名及蓋印，伊協助詹金桂用印等語，有言詞辯論筆錄在
    卷可參（本院卷一第432至439頁），足見上訴人依系爭調解
    協同詹金桂辦理系爭預告登記無訛，上訴人事後否認辦理系
    爭預告登記云云，自無可取。
　㈦上訴人再以被上訴人所提遺產分割事件，未將系爭房地列為
    詹金桂遺產，已生爭點效云云（本院卷二第115頁）。惟所
    謂爭點效必須是該重要爭點，在前訴訟程序已列為足以影響
    判決結果之主要爭點，經兩造各為充分之舉證，並使當事人
    為適當而完全之辯論，由法院為實質上之審理判斷，始應由
    當事人就該事實之最終判斷，對與該重要爭點有關之他訴訟
    負結果責任，以符民事訴訟上之誠信原則（最高法院111年
    度台上字第1865號判決要旨參照）。查，被上訴人提起遺產
    分割事件時，固未將系爭房地列為詹金桂遺產範圍，惟兩造
    亦未將系爭房地是否為遺產列為重要爭點，並經兩造各為充
    分舉證及完全辯論，該案亦未就此為任何實質審理判斷等情
    ，業經調閱遺產分割事件案卷及判決書查核明確，自無爭點
    效之適用。此外，被上訴人以詹金桂終止借名登記為由，另
    訴請求上訴人將系爭房地所有權移轉登記予兩造公同共有，
    有另案不動產登記事件之起訴狀及言詞辯論筆錄可稽（本院
    卷一第457至530頁），益徵被上訴人仍認為系爭房地為詹金
    桂遺產，故上訴人此部分主張亦非可採。
　㈧上訴人固有提出數筆系爭房地之稅捐繳款書、98年房屋修繕
    請款單（原審卷第217至235頁）以證明其對系爭房地有實質
    管理、使用權限云云，然詹金桂於106年間以終止借名登記
    為由，訴請上訴人返還系爭房地時，亦有提出相當年份之數
    筆稅捐繳款書（見系爭調解卷原證4），故無法據此推認上
    訴人主張為真，況上開請款單之工程名稱除系爭房屋外，尚
    包含門牌號碼00號、00○0號房屋，且修繕金額僅5萬元，無
    法憑此推翻詹金桂對系爭房地有支配、管理及收益之認定。
　㈨承上各節，被上訴人雖無法提出詹金桂與上訴人就系爭房地
    有借名登記之書面契約等直接證據，但被上訴人已舉出系爭
    房地係由詹金桂出資整建、支配、管理及收益，詹金桂生前
    對上訴人為終止借名登記之意思表示並起訴請求移轉登記，
    嗣詹金桂與上訴人成立系爭調解，上訴人依系爭調解交付系
    爭所有權狀及辦理系爭預告登記等事證，均足資推認被上訴
    人抗辯詹金桂與上訴人就系爭房地有借名登記關係乙節為真
    。
　㈩上訴人與詹金桂就系爭房地既有借名登記關係，業經詹金桂
    以律師函終止，上訴人復基於系爭調解將系爭所有權狀交付
    予詹金桂，以及辦理系爭預告登記，上訴人僅為系爭房屋登
    記之出名人，並非實質所有權人。至系爭調解筆錄第二點載
    有詹金桂同意過世後即由上訴人收回出租及收取租金之權利
    ，但從文義以及系爭預告登記內容均無法推論詹金桂同意過
    世後，即拋棄返還系爭房地之請求權或同意系爭房地所有權
    由上訴人單獨取得，系爭預告登記之原因消滅等情。上訴人
    基於所有權，請求被上訴人返還系爭所有權狀及協同塗銷系
    爭預告登記云云，自無可取。　
四、綜上所述，上訴人依民法第767條第1項前段、中段規定及繼
    承關係，請求被上訴人返還系爭所有權狀及塗銷系爭預告登
    記，為無理由，不應准許。原審所為上訴人敗訴之判決，並
    無不合。上訴意旨指摘原判決不當，求予廢棄改判，為無理
    由，應駁回其上訴。
五、本件事證已臻明確，兩造其餘之攻擊或防禦方法及所用之證
    據，經本院斟酌後，認為均不足以影響本判決之結果，爰不
    逐一論列，附此敘明。
六、據上論結，本件上訴為無理由，依民事訴訟法第449條第1項
    、第78條，判決如主文。
中　　華　　民　　國　　111 　年　　12　　月　　6 　　日
                  民事第四庭   
                        審判長法  官  傅中樂
                              法  官  廖慧如
                              法  官  黃欣怡
附表：
       坐     落       限制登記事項   1 臺北市○○區○○段○○段0000地號土地（面積133平方公尺，權利範圍6分之2） 預告登記請求權人：詹金桂 內容：未辦妥所有權移轉登記       予請求權人前不得移轉       或設定予他人。 義務人：詹賀章 限制範圍：所有權全部 登記日期：106年5月10日   2 同上小段000000地號土地（面積35平方公尺，權利範圍6分之2）    3 同上小段0000建號即門牌號碼臺北市○○區○○路○段000巷00○0號建物（權利範圍1/1）    
正本係照原本作成。
如不服本判決，應於收受送達後20日內向本院提出上訴書狀，其
未表明上訴理由者，應於提出上訴後20日內向本院補提理由書狀
（均須按他造當事人之人數附繕本）上訴時應提出委任律師或具
有律師資格之人之委任狀；委任有律師資格者，另應附具律師資
格證書及釋明委任人與受任人有民事訴訟法第466條之1第1項但
書或第2項所定關係之釋明文書影本。如委任律師提起上訴者，
應一併繳納上訴審裁判費。
中　　華　　民　　國　　111 　年　　12　　月　　6 　　日
　　　　　　　　　　　　　    書記官  卓雅婷